【裁判字號】    94,訴,581
【裁判日期】    950605
【裁判案由】    確認買賣關係不存在
【裁判全文】
臺灣雲林地方法院民事判決               94年度訴字第581號
原      告  台新國際商業銀行股份有限公司
法定代理人  蔡孟
訴訟代理人  乙○○
被      告  丙○○
            丁○○
上列當事人間請求確認買賣關係不存在事件，本院於民國95年5
月22日言詞辯論終結，判決如下：
    主  文
原告之訴駁回。
訴訟費用由原告負擔。
    事實及理由
一、程序方面：
  (一)、按訴狀送達後，原告不得將原訴變更或追加他訴，但被告
      同意者不在此限；又原告於判決確定前，得撤回訴之全部
      或一部，但被告已為本案之言詞辯論者，應得其同意，民
      事訴訟法第255 條第1 項第1 款、第262 條第1 項分別定
      有明文。本件原告起訴時先位聲明請求：1.確認被告丙○
      ○與被告丁○○間就坐落雲林縣北港鎮○○段282 地號土
      地（下稱系爭土地）之買賣關係不存在。2.被告丁○○就
      前項不動產，於民國（下同）94年2 月3 日以買賣為原因
      ，向鹽埕地政事務所辦理之所有權移轉登記行為，應予塗
      銷；備位聲明請求：1.被告二人就系爭土地於94年1 月19
      日之買賣行為及94年2 月3 日之所有權移轉登記，應予撤
      銷。2.被告丙○○就前項不動產經雲林縣北港地政事務所
      所為之所有權移轉登記應予塗銷，回復為被告丙○○所有
      。嗣於本院審理時，先是撤回備位聲明，後又撤回先位聲
      明，並變更聲明為：1.被告二人就系爭土地於94年1 月19
      日之買賣行為應予撤銷。2.被告丁○○就前項不動產經雲
      林縣北港地政事所所為之所有權移轉登記應予塗銷。經核
      上開訴之撤回、變更均為被告所同意，與首開規定相符，
      應予准許。
  (二)、被告丙○○未於言詞辯論期日到場，核無民事訴訟法第38
      6 條各款所列情形，爰依原告之聲請，由其一造辯論而為
      判決。
二、原告主張：
  (一)、被告丙○○於93年10月6 日以其所有車牌號碼4227-JC 、
      C206-5X 之車輛為擔保，向原告貸借新臺幣（下同）400,
      000 元，詎被告丙○○自94年3 月份起即未依約繳付本息
      ，至今尚欠本金374,889 元及自94年3 月6 日起之利息、
      違約金未清償。原告為促請被告丙○○出面處理債務，遂
      調閱其財產資料，發現被告丙○○於94年1 月19日竟將系
      爭土地及其上門牌號碼雲林縣北港鎮○○路41之5 號未保
      存登記房屋（下稱系爭房屋）出售予被告丁○○，買賣價
      金為1,860,000 元。而系爭土地每平方公尺公告現值為13
      7,500 元，如以公告現值計算，土地部分即值2,418,625
      元，與被告二人之買賣價格相距甚遠。何況一般市場交易
      行情，均較土地之公告現值高，系爭土地又位處北港鎮○
      ○○地段，地價不可能比公告現值低，被告丁○○明知被
      告丙○○積欠原告借款未還，急需用錢，故趁被告丙○○
      缺錢之際，以低於公告現值之價格，買得系爭土地及房屋
      。另被告丁○○及其配偶名下之不動產甚多，其明知現金
      存款不足，又向銀行辦理貸款，可知被告丁○○急欲收購
      系爭土地，甚至不惜舉債籌款支付價金。此外，被告丙○
      ○向原告借款時，留存之戶籍地址即「雲林縣北港鎮○○
      路41之5 號」，該建物之前係由被告丁○○承租使用，被
      告丙○○遲延繳款後，原告之催繳信函均係郵寄至上開地
      址，足認被告丁○○早已知悉被告丙○○積欠原告貸款之
      事。被告丙○○於系爭土地辦理所有權移轉登記後，即拒
      不繳納借款本息，顯然有害於原告之權利。被告丁○○明
      知被告丙○○積欠原告債務未還，竟仍向被告丙○○以低
      價購得系爭土地及房屋，並配合辦理過戶，致原告之債權
      無法獲得清償。為此，依據民法第244 條第2項 、第4 項
      之規定，聲明請求：1.被告二人就系爭土地於94年1 月19
      日所為之買賣行為應予撤銷。2.被告丁○○就前項不動產
      經雲林縣北港地政事務所所為之所有權移轉登記應予塗銷
      。
  (二)、原告於94年5 月27日委託訴外人府城管理企業派員至系爭
      房屋訪視被告丙○○，據該企業所製作之外訪報告單上記
      載：「訪視時，此訪址是一家『寵物店』，據屋主蘇先生
      表示：3 、4 年前就買下此房屋，也不認識債務人，有好
      幾家銀行來催繳」等語，可知被告丁○○很早即於系爭房
      屋開設動物醫院，其應知悉被告丙○○欠款之事。
三、被告答辯：
  (一)、原告主張被告間就系爭土地所為之買賣行為及所有權移轉
      登記行為，係詐害原告債權之行為，未見原告舉證並敘明
      其所依據之事實、理由及法律規定，且與最高法院判例意
      旨認為「民法第244 條所稱債務人所為之無償行為或有償
      行為，均係真正成立之行為，不過因其行為有害於債權人
      之權利，許債權人於具備同條所定要件時聲請法院撤銷，
      若債務人與他人通謀而為虛偽意思表示者，依民法第87條
      第1 項之規定，其意思表示當然無效，債權人只須主張其
      無效，以保全自己之權利，無聲請撤銷之必要」之見解不
      合，應予駁回。
  (二)、被告丁○○係於收受起訴狀後，才知道被告丙○○向原告
      借款之事，非如原告所稱於買賣系爭房地前，即已知悉上
      情。
  (三)、公告地價只是作為政府課徵土地增值稅及徵收私有土地補
      償地價之依據而已，被告丁○○是出於真意買受系爭土地
      及房屋，買賣價格係經被告二人合意決定，與公告現值及
      市場行情無關。被告丁○○因身邊現金存款不足，故向銀
      行貸款支付價金，乃人之常情，原告僅因其對被告丙○○
      之借款債權未能獲得清償，即遽認被告丁○○知悉被告丙
      ○○積欠原告債務，顯非有理
  (四)、被告丁○○自93年7 月8 日其母蘇陳專中風之後，就未再
      向被告丙○○承租系爭房屋。而被告丙○○係於93年10月
      6 日向原告貸借款項，94年3 月6 日開始未繳納本息，被
      告丁○○向被告丙○○購買系爭房地及辦理所有權移轉登
      記期間，被告丙○○均有正常繳款，原告不可能寄催繳信
      函給被告丙○○，原告陳稱被告丁○○於買受系爭房地時
      已知悉被告丙○○積欠原告債務等語，實屬無稽。
四、兩造不爭執之事實：
  (一)、被告丙○○向原告借款400,000 元，自94年3 月起即未依
      約繳付本息，至今尚欠本金374,889 元及自94年3 月6日
      起之利息、違約金未清償，原告已就被告丙○○所簽發之
      本票，向臺灣高雄地方法院聲請准許強制執行，業經臺灣
      高雄地方法院以94年度票字第9481號民事裁定准許確定。
  (二)、被告丙○○於94年1 月19日將系爭土地、房屋，以買賣為
      原因，移轉所有權與被告丁○○，土地部分並於同年2 月
      3 日辦妥登記。
五、得心證之理由：
    本件兩造主要爭執之處為：被告丁○○與被告丙○○為買賣
    行為及辦理所有權移轉登記時，是否知悉被告丙○○積欠原
    告借款未還，該行為足生損害原告債權之結果？茲分述如下
    ：
  (一)、按當事人主張有利於己之事實者，就其事實有舉證之責任
      ，民事訴訟法第277 條前段定有明文。又，債務人所為之
      無償行為，有害及債權者，債權人得聲請法院撤銷之；債
      務人所為之有償行為，於行為時明知有損害於債權人之權
      利者，以受益人於受益時亦知其情事者為限，債權人得聲
      請法院撤銷之；債務人之行為非以財產為標的，或僅有害
      於以給付特定物為標的之債權者，不適用前二項之規定；
      債權人依第1 項或第2 項規定聲請法院撤銷時，得並聲請
      命受益人或轉得人回復原狀，但轉得人於轉得時不知有撤
      銷原因者，不在此限，民法第244 條亦規定甚明。由此可
      知，如債權人聲請撤銷之法律行為係有償行為，除須具備
      1.債務人曾為法律行為、2.債務人之行為以財產為標的、
      3.債務人之行為有害及債權等客觀要件外，尚須具備1.債
      務人為有償行為時明知有損害於債權人之權利、2.有償行
      為之受益人於受益時亦知其情事等主觀要件，始得聲請法
      院撤銷之。而所謂「受益人於受益時亦知其情事」，係指
      受益人明知債務人之行為足生損害於債權之結果，至於是
      否知悉債務人亦為惡意，則非所問。又受益人是否明知，
      以受益時為準，故受益當時苟屬不知，縱令嗣後知悉，債
      權人亦不得行使撤銷權。本件原告主張被告丙○○與被告
      丁○○間所為之買賣行為，有害其債權無法獲得滿足，而
      請求撤銷被告二人間就系爭土地所為之買賣行為；被告丁
      ○○就系爭土地所為之所有權移轉登記應予塗銷，依上說
      明，原告即應就上開行使撤銷權之要件，負舉證責任。
  (二)、查，原告以被告丙○○於93年10月6 日向其貸借400,000
      元，94年1 月19日即將其名下之系爭土地及房屋出賣予被
      告丁○○，94年2 月3 日辦妥移轉登記後，同年3 月間即
      未繳納本息為由，主張被告丙○○明知其行為有損害原告
      之債權，固屬有據。惟有關被告丁○○亦知情一節，原告
      雖舉出被告丁○○長期承租系爭房屋開設動物醫院，原告
      寄給被告丙○○之催繳函亦送至該處，該催繳函係平信，
      被告丁○○可以代收，應即知悉被告丙○○與原告間有金
      錢借貸關係；又系爭土地以公告現值計算，即值2,418,62
      5 元，該地又位處北港鎮○○地段，市價顯然高於公告現
      值，但被告丁○○卻以1,860,000 元之價格買得系爭土地
      及其上之房屋，可見被告丁○○知悉被告丙○○積欠原告
      借款未還，利用被告丙○○急需用錢之際，才能以如此低
      之價格買得等情為據，然查：
    1.被告二人簽訂買賣契約之時間為94年1 月19日，當時被告
      丙○○之繳款仍屬正常，繳款既屬正常，原告即無寄發催
      繳函之必要，即無所謂被告丁○○因代收催繳信函而知悉
      被告丙○○向原告貸借金錢，利用被告丙○○缺錢之際，
      始得以低於公告現值之價格買得系爭房地之情形發生，原
      告此部分陳述，顯非可採。
    2.又原告自承94年3 月中旬才寄發催繳函（見本院卷第151
      頁背面），當時被告二人之買賣行為及土地之所有權移轉
      登記均已完成，是縱被告丁○○因代收被告丙○○之信函
      而知悉其與原告間有資金關係存在，亦屬事後知悉，原告
      仍不得以此主張行使撤銷權。何況，催繳函之收件人為被
      告丙○○，並非被告丁○○，單從信函外觀實無從窺知信
      函之內容，原告徒以其寄給被告丙○○之催繳函係寄至系
      爭房屋所在地，被告丁○○得代收該信件，即認被告丁○
      ○知悉被告丙○○欠款之事，其推論有違常理，難謂可採
      。
    3.再者，證人莊宏順到庭結證稱：我是大順廣告之負責人，
      93年7 月份我去系爭房屋將「北港獸醫」的招牌拆下，被
      告丁○○的兒子說他祖母人不舒服，所以不繼續承租該房
      子，之後該房子租給別人賣飾品。94年3 月間，我又去同
      一個地方裝新的招牌，名稱也是「北港獸醫」，舊的招牌
      在賣飾品，也是我拆下來的等語，並提出其工作日誌為證
      （見本院卷第190-191 、195 頁），由該工作日誌上記載
      其裝招牌之時間為94年3 月24日，在被告二人為買賣行為
      之後，益徵原告陳稱被告丁○○因代收被告丙○○之催繳
      信函，知悉被告丙○○向原告貸借金錢，才向被告丙○○
      購買系爭房地等情，並非實在。
    4.原告雖另以證人洪曾明秀所製作之外訪報告單上記載：「
      …據屋主蘇先生表示，3 、4 年前就買下此房屋，也不認
      識債務人」等語（見本院卷第154 頁），並經證人洪曾明
      秀到庭指認所稱「蘇先生」即指被告丁○○（見本院卷第
      191 頁），主張被告丁○○確實長期於系爭房屋開設動物
      醫院。惟查，原告寄催繳函給被告丙○○時，被告二人間
      之買賣行為及土地之所有權移轉登記均已完成；且縱認被
      告丁○○於原告寄發催繳信函時確於系爭房屋開設動物醫
      院，惟因其非催繳信函之收件人，無從知悉被告丙○○積
      欠原告借款之事，前已論述，故上開外訪報告單所載內容
      縱認屬實，亦無法據為有利於原告之認定。何況，被告丁
      ○○於94年1 月19日才買下系爭房屋，之前只是承租而已
      ，故不論外訪報告單上所記載之「蘇先生」是否即係被告
      丁○○，該「蘇先生」陳稱「3 、4 年前就買下此房屋」
      ，顯與事實不符，亦非可採。
    5.此外，買賣價金為買賣雙方所合意決定，與市場行情並無
      絕對之關係。本件被告丁○○以1,860,000 元之價格買受
      系爭土地及房屋，業經證人即代書甲○○到庭證述屬實（
      見本院卷第49-50 頁），並有被告丁○○提出之不動產買
      賣契約書及匯款單據、存摺可參（見本院卷第24-33 、95
      -101頁），原告本來否認兩造間有買賣關係存在，後來對
      此亦不爭執，並為聲明之變更，足認兩造間確有買賣契約
      存在。而買賣雙方本得自由決定買賣之價金為何，被告二
      人合意買賣價金為1,860,000 元，並無違情之處，原告執
      以該價格低於土地之公告現值，逕認被告丁○○有詐害之
      意思，尚非有據。
  (三)、綜上所述，原告所舉之事實，均無法證明被告丁○○於買
      賣及辦理所有權移轉登記時，即已知悉被告丙○○積欠原
      告借款之事。既不知道被告丙○○欠款之事，即無明知上
      開買賣及移轉行為足生損害於原告債權之可能，準此，自
      與民法第244 條第2 項規定之要件不符。
六、從而，原告依據民法第244 條第2 項、第4 項之規定，請求
    被告二人就系爭土地於94年1 月19日所為之買賣行為應予撤
    銷；被告丁○○就前項不動產經雲林縣北港地政事務所所為
    之所有權移轉登記應予塗銷，為無理由，應予駁回。
七、本件事證已臻明確，兩造其餘攻擊防禦方法及所提之證據，
    與判決結果不生影響，不另論述，併此敘明。
八、訴訟費用負擔之依據：民事訴訟法第78條。
中    華    民    國    95    年    6     月    5     日
                  民事第一庭    法  官  蔡碧蓉
以上正本係照原本作成。
如對本判決上訴，須於判決送達後20日內向本院提出上訴狀（須
附繕本），並應繳納上訴裁判費。
中    華    民    國    95    年    6     月    5     日
                                書記官  蔡嘉萍


司法院資訊處製作；財團法人民間司法改革基金會備份。
